ACORDAO-COMPLETO-2547292

ACÓRDÃO 1903/2023 ATA 5/2023 - SEGUNDA CÂMARA

VISTOS, relatados e discutidos estes autos de ato de aposentadoria em favor de Maria do Rosario da Silva Nery, emitido pela Universidade Federal da Paraíba, submetido a este Tribunal para exame de legalidade e registro.
ACORDAM os Ministros do Tribunal de Contas da União, reunidos em Sessão da Segunda Câmara, diante das razões expostas pelo Relator, em, nos termos dos arts. 1º, V, e 39, II, da Lei 8.443/1992; c/c art. 260 do Regimento Interno deste Tribunal:
9.1. considerar ilegal o ato de concessão da aposentadoria de Maria do Rosario da Silva Nery, negando-lhe registro, em face da perpetuação indevida, por decisão judicial transitada em julgado, da VPNI decorrente do art. 5º do Decreto-lei 2.280/1985, que deveria ter sido absorvida pelos acréscimos remuneratórios supervenientes;
9.2. dispensar o ressarcimento das quantias indevidamente recebidas de boa-fé pela interessada, nos termos da Súmula-TCU 106;
9.3. determinar à Universidade Federal da Paraíba, que:
9.3.1. dê ciência deste Acórdão à interessada, alertando-a de que o efeito suspensivo proveniente da interposição de eventuais recursos junto a este Tribunal não a eximirá da devolução dos valores percebidos indevidamente após sua notificação, caso os recursos não sejam providos;
9.3.2. no prazo de trinta dias contados da ciência desta deliberação pela unidade jurisdicionada, disponibilize a este Tribunal, por meio do Sistema e-Pessoal, comprovantes da data em que a interessada tomou conhecimento deste Acórdão, conforme art. 21, inciso I, da IN-TCU 78/2018;
9.4. dar ciência deste Acórdão à unidade jurisdicionada responsável pela concessão, informando que o teor integral da deliberação poderá ser obtido no endereço eletrônico www.tcu.gov.br/acordaos.

Ato de concessão de aposentadoria em favor de Maria do Rosário da Silva Nery da Universidade Federal da Paraíba,

Segunda Câmara

Universidade Federal da Paraíba.

3. Interessados/Responsáveis:
3.1. Interessado: Maria do Rosario da Silva Nery (XXX.676.554-XX).

13.1. Ministros presentes: Augusto Nardes (na Presidência) e Antonio Anastasia (Relator).
13.2. Ministro-Substituto convocado: Marcos Bemquerer Costa.

ANTONIO ANASTASIA

Trata-se de ato de aposentadoria em favor de Maria do Rosario da Silva Nery, emitido pela Universidade Federal da Paraíba, submetido a este Tribunal para exame de legalidade para fins de registro.
2.	Reproduzo a seguir, com ajustes de forma, o teor principal da instrução conclusiva lavrada no âmbito da então Secretaria de Fiscalização de Integridade de Atos e Pagamentos de Pessoal e de Benefícios (Sefip) - sucedida pela Unidade de Auditoria Especializada em Pessoal (AudPessoal) -, cuja proposta de encaminhamento foi endossada pela direção da unidade e pelo Ministério Público de Contas (peças 6 a 8) :
 (...) 
Exame das Constatações
Ato: 120213/2020 - Inicial - Interessado (a) : MARIA DO ROSARIO DA SILVA NERY - CPF: XXX.676.554-XX
Parecer do Controle Interno: considerar o ato Legal.
Constatação e análise: 
9.1.1. Houve o registro de pelo menos uma rubrica com 'Denominação para análise pelo TCU = Decisão judicial (10289 - DECISAO JUDICIAL N TRAN JUG AP (Decisão judicial - Outros) - R$ 896,74) .
Justificativa do Gestor de Pessoal: Não há. Verificação efetuada no âmbito do TCU.
Análise do Controle Interno:  Não há. Verificação efetuada no âmbito do TCU.
Análise da Equipe Técnica: Ilegal
Trata-se de parcela remuneratória paga com base em decisão judicial proferida nos autos do processo 0009712-76.2000.4.8200, onde a interessada conseguiu decisão judicial favorável para que seja mantida o pagamento da vantagem pessoal que tratou o artigo 5º do Decreto 2.280/1985.
Assim dispôs esse dispositivo legal:
'Art 5º - Na hipótese de os servidores de que trata este Decreto-lei estarem percebendo remuneração superior à resultante da classificação, observado o disposto no parágrafo único do artigo 3º, ser-lhes-ão asseguradas diferenças individuais, como vantagem pessoal nominalmente identificável, em que incidirão os reajustamentos gerais de vencimentos e salários'.
Consoante esse dispositivo legal, percebe-se que seu objetivo era evitar o decesso remuneratório, em virtude de enquadramento da servidora no Plano de Classificação de Cargos que tratou a Lei 5.645/1970.
A jurisprudência desta Corte, em casos análogos, é pela absorção de eventual parcela irredutível, salvo quando a Lei ou sentença judicial no qual se embase dispor de forma contrária. Vejamos o paradigmático Acórdão 2161/2005-TCU-Plenário, cujo entendimento aplicado aos reajustes decorrente de perdas de planos econômicos, é no seguinte sentido:
a) o pagamento destacado de parcela relativa a decisão judicial que concedeu reajuste relativo a perdas decorrentes de planos econômicos não deve extrapolar a data-base (data de revisão geral de remuneração da categoria) seguinte àquela que serviu de referência ao julgado;
b) a mencionada parcela tem natureza de antecipação salarial, não se incorporando à remuneração, a menos que expressa determinação contrária conste na decisão judicial;
c) no caso de expressa determinação judicial de incorporação da parcela, o pagamento deve ser feito na forma de vantagem pessoal nominalmente identificada (VPNI) , em valores fixos, e não percentuais, sujeita exclusivamente aos reajustes gerais do funcionalismo, subtraindo-se as sucessivas incorporações decorrentes de novas estruturas remuneratórias criadas por lei até a absorção integral dessa vantagem.
Desse modo, entende-se que está irregular o pagamento da parcela remuneratória em tela, visto que, após o provimento judicial, o servidor já teve melhorias suficientes que possam ter absorvida integralmente a rubrica. É o caso das Leis 11.784/2008, 12.772/2012 e 13.325/2016 que reestruturaram a carreira da servidora.
Sabe-se que não cabe ao TCU discutir ou desconstituir decisões judiciais transitadas ou não em julgado. Não pode o TCU negar a força da decisão judicial, por discordar de seus fundamentos e, muito menos, determinar o descumprimento da sentença, ainda que flagrantemente ilegal, injusta e incorreta.
Todavia, a existência de decisão judicial ou administrativa contrária ao entendimento do TCU não impede a apreciação do ato para fins de registro. Em apreciação de atos de pessoal, o TCU pode manifestar entendimento diferente do declarado por outras instâncias do Poder Judiciário ou da Administração Pública, inclusive mediante o julgamento pela ilegalidade dos atos de aposentadoria amparados por decisão judicial.
O TCU exerce a sua jurisdição independentemente das demais instâncias. O Tribunal possui competências próprias e privativas, estatuídas pela Constituição Federal e pela sua Lei Orgânica, inexistindo vinculação entre o processo do TCU e outro versando sobre idêntica matéria no âmbito do Poder Judiciário ou da Administração Pública.
Portanto, o TCU pode promover apreciação de mérito pela ilegalidade de ato de pessoal, em posição contrária ao decidido pelo Poder Judiciário. Todavia, respeitando a instância judicial, não serão propostas por esta Unidade Técnica determinações para a supressão da parcela incorporada com amparo em decisão judicial.
O quadro resumo de ocorrências e, quando for o caso, o detalhamento da norma legal e da jurisprudência para a inconsistência acima elencada encontra-se no anexo II dessa instrução. 
[Transcrição do Anexo II: 
 (...) 
Detalhamento da norma legal e da jurisprudência
PAGAMENTO DE PARCELA REMUNERATÓRIA COM BASE EM DECISÃO JUDICIAL
      Registrou-se no ato parcela remuneratória com base em decisão judicial.
      Sabe-se que não cabe ao TCU discutir ou desconstituir decisões judiciais transitadas ou não em julgado. Não pode o TCU negar a força da decisão judicial, por discordar de seus fundamentos e, muito menos, determinar o descumprimento da sentença, ainda que flagrantemente ilegal, injusta e incorreta.
      Todavia, a existência de decisão judicial ou administrativa contrária ao entendimento do TCU não impede a apreciação do ato para fins de registro. Em apreciação de atos de pessoal, o TCU pode manifestar entendimento diferente do declarado por outras instâncias do Poder Judiciário ou da Administração Pública, inclusive mediante o julgamento pela ilegalidade dos atos de aposentadoria amparados por decisão judicial.
      O TCU exerce a sua jurisdição independentemente das demais instâncias. O Tribunal possui competências próprias e privativas, estatuídas pela Constituição Federal e pela sua Lei Orgânica, inexistindo vinculação entre o processo do TCU e outro versando sobre idêntica matéria no âmbito do Poder Judiciário ou da Administração Pública.
      Portanto, o TCU pode promover apreciação de mérito pela ilegalidade de ato de pessoal, em posição contrária ao decidido pelo Poder Judiciário. Todavia, respeitando a instância judicial, não serão propostas por esta Unidade Técnica determinações para a supressão da parcela incorporada com amparo em decisão judicial.
      Por fim, segundo Súmula TCU 279, as rubricas referentes a sentenças judiciais, enquanto subsistir fundamento para seu pagamento, devem ser pagas em valores nominais, sujeitas exclusivamente aos reajustes gerais do funcionalismo, salvo se a sentença dispuser de outra forma.]
 (...) 
CONCLUSÃO
A abrangência e a profundidade das verificações levadas a efeito fundamentam convicção de que o ato 120213/2020 pode ser apreciado pela ilegalidade, em razão das irregularidades apontadas no item Exame das Constatações desta instrução, que representam afronta à legislação e à jurisprudência de referência
PROPOSTA DE ENCAMINHAMENTO
Ante o exposto, com fundamento no art. 71, inciso III, da Constituição Federal, no art. 1º, inciso V, e art. 39, incisos I e II, da Lei 8.443/1992, no art. 260 do Regimento Interno do Tribunal de Contas da União, propõe-se: 
Considerar ILEGAL e recusar registro  do ato de Aposentadoria de MARIA DO ROSARIO DA SILVA NERY do quadro de pessoal do órgão/entidade Universidade Federal da Paraíba, com base nos arts. 71, inciso III, da Constituição Federal, 1º, inciso V, e 39, inciso II, da Lei 8.443/1992 e 260, § 1º, do Regimento Interno.
Com fulcro no art. 262, caput, do Regimento Interno deste Tribunal, determinar ao órgão/entidade Universidade Federal da Paraíba que: 
no prazo de trinta dias, contados da ciência da decisão, envie a este Tribunal documentos comprobatórios de que o (a) interessado (a) cujo ato foi impugnado está ciente do julgamento deste Tribunal.
dê ciência, no prazo de quinze dias, contados da notificação, do inteiro teor desta deliberação (a) o interessado (a) , alertando-o (a) de que o efeito suspensivo proveniente da interposição de eventuais recursos junto ao TCU não o (a) exime da devolução dos valores percebidos indevidamente, caso o recurso não seja provido.
II
3.	O Parquet especializado, representado no feito pelo Procurador Rodrigo Medeiros de Lima, emitiu o seguinte parecer, concordante, na essência, com a proposta da unidade técnica (peça 8) :
Trata-se da análise do ato inicial da aposentadoria de Maria do Rosário da Silva Nery, no cargo de assistente em administração, emitido pela Universidade Federal da Paraíba (peça 3) .
2.	Após análise da concessão, a Sefip propôs a ilegalidade e negativa de registro do ato em face do pagamento de parcela decorrente de decisão judicial transitada em julgado, no valor de R$ 896,74, referente à vantagem pessoal de que tratou o art. 5º do Decreto-Lei 2.280/1985.
3.	A despeito de entender que o pagamento da rubrica judicial é irregular, tendo em vista que após o provimento judicial a servidora já teve melhorias na remuneração suficientes para absorver integralmente o valor da parcela, como no caso das Leis 11.784/2008, 12.772/2012 e 13.325/2016, que reestruturaram a carreira da interessada, a Sefip consignou que "respeitando a instância judicial, não serão propostas por esta Unidade Técnica determinações para a supressão da parcela incorporada com amparo em decisão judicial transitada em julgado, como é o caso concreto" (peça 5, p. 3) .
4.	O art. 5º do Decreto-Lei 2.280/1985 dispõe o seguinte:
"Art 5º - Na hipótese de os servidores de que trata este Decreto-lei estarem percebendo remuneração superior à resultante da classificação, observado o disposto no parágrafo único do artigo 3º, ser-lhes-ão asseguradas diferenças individuais, como vantagem pessoal nominalmente identificável, em que incidirão os reajustamentos gerais de vencimentos e salários.
1º - As gratificações e demais vantagens a que os servidores venham a fazer jus em decorrência da classificação serão calculadas nos termos da legislação pertinente.
2º - As diferenças individuais de que trata este artigo serão reduzidas sempre que os servidores, por qualquer motivo, mudarem de referência ou de categoria funcional."
5.	 A referida vantagem, instituída apenas para evitar decesso remuneratório em virtude do enquadramento da ex-servidora no plano de classificação de cargos de que tratou a Lei 5.645/1970, deveria ser paulatinamente absorvida pelos aumentos remuneratórios, na linha do entendimento consagrado pelo Acórdão 2161/2005-TCU-Plenário.
6.	Ademais, a Súmula-TCU 241 é no sentido de que "As vantagens e gratificações incompatíveis com o Regime Jurídico Único, instituído pela Lei nº 8.112, de 11/12/1990, não se incorporam aos proventos nem à remuneração de servidor cujo emprego, regido até então pela legislação trabalhista, foi transformado em cargo público por força do art. 243 do citado diploma legal".
7.	Assim, no caso em análise, considerando a remuneração da inativa em julho de 2007 (peça 7) , mês do provimento judicial, e a remuneração atual constante da ficha financeira relativa ao mês de fevereiro de 2022 (peça 5, p. 5) , observa-se que o valor da rubrica em discussão, de fato, já deveria ter sido totalmente absorvido.
8.	Em face do exposto, este representante do Ministério Público de Contas da União anui à proposta da unidade técnica, pela ilegalidade e negativa de registro do ato. Todavia, opinamos porque o Tribunal expeça determinação à unidade jurisdicionada para que cesse o pagamento da parcela inquinada.
9.	Por fim, registra-se que o ato em análise foi enviado ao TCU em 23/7/2021, de modo que pode ser apreciado, uma vez que ainda não houve o decurso do prazo de cinco anos fixado pelo STF, no âmbito do RE 636.553, para a apreciação dos atos sujeitos a registro, contados da chegada dos atos ao Tribunal.
É o Relatório.

não há

Procurador Rodrigo Medeiros de Lima.

APOSENTADORIA. UFPB. CONTINUIDADE DO PAGAMENTO DA PARCELA DE VPNI PREVISTA NO ART. 5º DO DECRETO-LEI 2.280/1985, PARA EVITAR DESCESSO REMUNERATÓRIO. PARCELA SUJEITA A ABSORÇÃO PELOS REAJUSTES DE VENCIMENTOS DO CARGO. ILEGALIDADE. NEGATIVA DE REGISTRO. MANUTENÇÃO DOS PAGAMENTOS EM RESPEITO A PROVIMENTO JUDICIAL TRANSITADO EM JULGADO, COM ORDEM EXPRESSA PARA A CONTINUIDADE DA RUBRICA. CIÊNCIA.

APOSENTADORIA (APOS)

Unidade de Auditoria Especializada em Pessoal (AudPessoal).

Trata-se ato de aposentadoria em favor de Maria do Rosario da Silva Nery, emitido pela Universidade Federal da Paraíba, submetido a este Tribunal para exame de legalidade para fins de registro.
2.	Conforme visto no Relatório, as conclusões da unidade técnica e do Ministério Público de Contas convergiram quanto à ilegalidade e negativa de registro do ato, tendo em vista a manutenção nos proventos de parcela de VPNI oriunda do art. 5º do Decreto-lei 2.280/1985, garantida por sentença judicial transitada em julgado.
3.	No entender dos pareceres, o caso em análise estaria alcançado pelos entendimentos firmados no Acórdão 2161/2005-TCU-Plenário (relator: Ministro Walton Alencar Rodrigues) , no sentido de que a parcela questionada deveria ter sido absorvida pelos reajustes remuneratórios do cargo posteriores à criação da vantagem.
4.	Quanto às medidas acessórias, a unidade de instrução considera que este Tribunal não poderia determinar a supressão da rubrica inquinada, em respeito à decisão judicial transitada em julgado (peça 3, pág. 8 a 23) .
5.	Já o Ministério Público, embora se alinhe à Sefip quanto ao mérito, entende cabível a determinação corretiva, por considerar que os reajustes posteriores ao provimento judicial, ocorrido em 2007, imporiam a absorção integral da parcela excedente, tendo em vista que os proventos da interessada foram reajustados pelas Leis 11.784/2008, 12.772/2012 e 13.325/2016, que reestruturaram a carreira da servidora.
6.	Feito esse breve histórico, passo a decidir.
7.	A questão versada nestes autos já foi objeto de deliberação desta Corte de Contas em outras assentadas, a exemplo dos Acórdão 2650/2022-TCU-Segunda Câmara (de minha relatoria) ; 9.244/2022 e 729/2023-1ª Câmara (relator: Ministro Substituto Weder de Oliveira) ; entre outros. Nesses precedentes, embora o Tribunal tenha considerado ilegais os atos, os pagamentos das parcelas impugnadas eram garantidos por provimentos judiciais expressos no sentido da manutenção da VPNI.
8.	O caso em análise guarda estreita semelhança com o objeto desses precedentes. A vantagem em questão foi suprimida administrativamente em 2000. Porém, a sentença judicial obtida no MS 0009712-7620004058200, no âmbito da 2ª Vara Federal de João Pessoa, e confirmada em 2007, em grau de recurso, pelo Tribunal Regional Federal da 5ª Região, foi expressa no sentido de "assegurar à impetrante a continuidade no recebimento dos valores das vantagens pessoais incorporadas aos seus vencimentos [decorrentes do art. 5º do Decreto-lei 2.280/1985]" (peça 3, pág.23) . O fundamento adotado pelo Poder Judiciário foi a decadência quinquenal do direito da Administração de rever seus atos.
9.	A decisão transitou em julgado em 2007 (peça 3, pág. 22) .
10.	Em que pese a jurisprudência desta Corte de Contas ser caudalosa no sentido da ilegalidade da perpetuação das vantagens pessoais criadas exclusivamente com o propósito de evitar decesso remuneratório em face de reclassificações ou reenquadramentos de cargos, impõe-se o respeito à coisa julgada, máxime porque, no caso em tela, o provimento final ordenou "a continuidade no recebimento dos valores". 
11.	Assim, peço vênias ao douto representante do Ministério Público, para alinhar-me à proposta da unidade técnica, no sentido de, em respeito ao manto da coisa julgada, não se determinar a supressão da parcela inquinada, mantendo o julgamento pela ilegalidade e recusa de registro do ato.
TCU, Sala das Sessões, em 14 de março de 2023.
ANTONIO ANASTASIA 
Relator